【裁判字號】    93,上更(一),222
【裁判日期】    950111
【裁判案由】    損害賠償等
【裁判全文】
臺灣高等法院民事判決               93年度上更(一)字第222號
上訴人即
反訴被告    嘉翔建設股份有限公司
                        Ｂ2
法定代理人  林雨生
訴訟代理人  張立業律師
被上訴人即
反訴原告    甲○○
                        6樓
訴訟代理人  周方慰
上列當事人間因侵權行為損害賠償事件，被上訴人於本院審理中
提起反訴，本院於93年7月13日裁定駁回後，提起抗告，經最高
法院發回更審，本院於94年12月28日言詞辯論終結，判決如下：
    主  文
被上訴人之反訴及假執行之聲請均駁回。
反訴及發回前抗告訴訟費用由被上訴人負擔。
    事實及理由
一、被上訴人即反訴原告未於言詞辯論期日到場，核無民事訴訟
    法第386條所列各款情形，依上訴人即反訴被告聲請，由其
    一造辯論而為判決。
二、按反訴之標的衹須與本訴之標的或其防禦方法相牽連，且與
    本訴得行同種訴訟程序，又非專屬管轄者即得提起反訴，此
    觀民事訴訟法第260條第1項、第2項規定甚明。所謂相牽連
    者，係指反訴之標的與本訴之標的，或反訴之標的與防禦方
    法間，兩者在法律上或事實上關係密切，審判資料有共通性
    或牽連性者而言。本件上訴人係以被上訴人明知所取得之支
    付命令不合法，仍故意聲請強制執行，致法院錯誤查封，致
    伊受有損害，乃依侵權行為及不當得利法律關係提起本訴請
    求被上訴人賠償其損害。被上訴人則以：伊對上訴人確有借
    款債權，並無不法侵害上訴人權利，亦非無法律上原因而受
    利益，並以兩造就系爭新台幣（以下同）00000000元消費借
    貸關係存在提起本件反訴，訴請上訴人返還該借款及法定遲
    延利息。是本件反訴標的與本訴之標的及其防禦方法間顯有
    牽連關係，揆諸前揭說明，自得提起。又本件本訴部分雖已
    終結確定，惟反訴性質屬獨立之訴，本院仍應就反訴部分予
    以審理裁判，合先敘明。
三、按訴狀送達後，原告不得將原變更或追加他訴；但請求之基
    礎事實同一者，不在此限。民事訴訟法第255條第1項第2款
    定有明文。所謂請求之基礎事實同一，係指變更或追加之訴
    與原訴之主要爭點有其共同性，各請求所主張之利益在社會
    生活上可認係屬同一或關連之紛爭，而就原請求之訴訟及證
    據資料，於繼續審理時，在相當程度範圍內具有同一性或一
    體性，得期待於後請求之審理予以利用，俾先後兩請求得在
    同一程序中一併解決，避免重複審理者，最高法院90年度台
    抗字第287號裁定見解亦同，可資參酌。被上訴人雖於94年6
    月14日始具狀追加返還投資款之備位請求 （見本院卷二第
    130頁），惟其主張之利益與原請求之消費借貸部分同一，
    訴訟及證據資料亦可相互援用，其基礎事實應屬同一，故被
    上訴人為反訴之追加應予准許。
四、被上訴人主張：民國83年3月間，上訴人之董事魏錦輝以上
    訴人欠缺雲頂大樓之建造資金為由，持票面金額為00000000
    元、到期日為84年3月20日之本票向被上訴人借款00000000
    元以投資興建雲頂大樓，被上訴人旋於同年月31日、同年4
    月23日及同年5月23日分別以銀行現金轉帳及支票付款等方
    式，陸續交付00000000元予上訴人。詎被上訴人於本票屆期
    後，屢次向上訴人催討前開借款，上訴人一再藉詞拖欠，迄
    未返還。為此依票據、消費借貸及法律關係訴請上訴人清償
    。爰聲明：上訴人應給付被上訴人00000000元，及自民國84
    年3月21日起至清償日止按年息5%計算之利息。並陳明願供
    擔保請准宣告假執行。
五、上訴人則以：系爭本票發票人欄並無上訴人公司之大小章，
   自難認係伊所簽發。而訴外人魏錦輝並非上訴人之董事長，
   伊亦從未授權魏錦輝簽發系爭票據。是以，縱魏錦輝係以上
   訴人名義簽發系爭本票，其效力亦不及於上訴人。況該本票
   之到期日為84年3月20日，早已罹於時效。又上訴人從未向被
   上訴人借款，被上訴人亦未投資上訴人，且系爭00000000 元
   係訴外人邱妙娜以匯款轉帳或支票交付方式給付至訴外人魏
   錦輝個人帳戶，與上訴人無涉等語，資為抗辯。並聲明：被
   上訴人之反訴及假執行之聲請均駁回。如受不利之判決，願
   供擔保請准免為假執行。
六、按票據上之權利，對匯票承兌人及本票發票人，自到期日起
    算；見票即付之本票，自發票日起算；三年間不行使，因時
    效而消滅；票據法第22條第1項前段定有明文。查系爭本票
    發票日為83年3月20日，到期日為84年3月20日，被上訴人於
    92 年10月2日始提起本件反訴（見前審卷一第33頁），已罹
    於時效。
七、被上訴人雖主張上訴人向其借款，然為上訴人堅詞否認，並
    以前揭情詞置辯，經查：
(一)被上訴人自承出面借錢之人均為魏錦輝（見本院卷二第109頁
  ），而被上訴人就系爭00000000元係以下列方式交付：1、83
  年3月31日自訴外人邱妙娜於合作金庫松江支庫帳戶電匯0000
  000元至魏錦輝合作金庫東門支庫帳戶（本院卷二附件11 ）。
  2、83年4月23日由邱妙娜簽發未載受款人，面額00000000元支
  票，經魏錦輝存入伊之華南商業銀行大安分行000000000000號
  帳戶（見本院卷二附件12）。3、83年5月23日由邱妙娜簽發未
  載受款人，面額0000000元支票，經魏錦輝存入伊合作金庫東
  門支庫00000000號帳戶（見本院卷二附件12）。此據被上訴人
  陳明綦詳（見本院卷二第56頁），足認本件消費借貸關係應存
  在於被上訴人與魏錦輝個人之間。
(二)而魏錦輝（原名胡錦輝）於台灣台北地方法院 87年度訴字第
  495號被訴偽造文書一案中，具狀陳述：「被告（該狀誤繕為
  告訴人）從事建設，為嘉翔建設股份有限公司、中寶建設股份
  有限公司、向好有限公司股東，並為各該公司實際負責人。83
  年3月， 被告（該狀誤繕為告訴人）資金在台北市○○路○段
  150巷雲頂大廈建案被套，而台北市○○街東園市大樓又已推
  出，為恐對客戶違約，亟待資金，投入東園市大樓建造。經仲
  介認識甲○○，郭某為放貸重利之人，竟利用被告急迫之際，
  於83年3月7、18日分別貸給00000000元（共00000000元），為
  期1年，年息70%，即00000000元年息0000000元，比銀行放款
  高達8倍之高利，其付息方法為0000000元之一半0000000元，
  按月繳納291700元，另一半0000000元於1年屆期，即84年3月7
  、18日到期時連同本金00000000元一同返還。由被告簽發各期
  支票支付，有被告甲存帳戶可查。並訂立投資保證協議書，以
  雲頂大廈變更須經其同意為擔保，以防被告脫產，並以雲頂大
  廈建築師廖祖望為連帶保證人。同年6月20日再貸以0000000元
  為期1年，年息亦70%，即0000000元，其付息方法，0000000元
  之一半，即0000000元按月分12期繳納，另一半0000000元於屆
  期即84年6月20日與本金一同返還。83年6月23日再以東園市大
  樓1樓變更起造人為郭某之女郭淑芳，並與郭某之妻邱妙娜，
  虛訂買賣契約為擔保，於83年6月28日再貸得0000000元月息3
  分，84年6月28日再借0000000元（實付0000000元，另0000000
  元為積欠利息抵付），月息仍為3分計算。嗣被告經濟因高利
  貸越陷越深，84年起經濟上運轉失靈…84年11月為保障其貸款
  之清償，請張家聲律師虛擬承諾書，命被告簽字交其保管，表
  示債務清償，不會提出告訴云云，被告為求融資，不得不簽字
  ，86年3月並以籌湊資金協助東園市大樓完工為由，騙走被告
  （該狀誤繕為告訴人）所有嘉強育樂股份有限公司股票880000
  ，除未再提供資金協助完工外，並將股票據為己有，向嘉虹公
  司詭稱向被告（該狀誤繕為告訴人）購得，請求辦理股東名簿
  變更登記。詎東園市完工後，告訴人拒不結算，並以前述1億
  500萬元本票（實際借貸00000000元，已付1年多年息70%高利
  ，最後尚負債1億500萬元），聲請法院裁定強制執行，且就虛
  擬之承諾書提出告訴。」（見台灣台北地方法院87年度訴字第
  495號刑事卷第417至421頁）依其前述，其應係以個人身分向
  被上訴人借貸，以供其實際經營之各家公司營運所需。
(三)又依被上訴人所提魏錦輝（胡錦輝）名片觀之，魏錦輝係以「
  嘉強機構總經理」或「嘉虹機構關係企業總經理」名義對外，
  其名片背面並記載嘉虹機構關係企業有嘉虹開發建設房屋有限
  公司、反訴被告、嘉特建設股份有限公司、中寶建設有限公司
  、嘉山建材有限公司、嘉淇企業有限公司等多家公司，核與前
  開刑事案件中魏錦輝所述相吻。
(四)再者，被上訴人自承曾陸續收受魏錦輝交付，作為屆期足額清
  償借款本金及利息之十餘張票據、投資保證協議書、變更起造
  人申請書附表，方借與金錢；而系爭00000000元本票亦在其內
  。而依被上訴人所提魏錦輝所交付之票據，其發票人有嘉淇企
  業有限公司、魏錦輝、上訴人、嘉山廣告有限公司、中寶建設
  有限公司，背書人則有上訴人、中寶建設有限公司、魏錦輝等
  。益徵被上訴人係借貸予魏錦輝個人後，由魏錦輝依其轄下各
  家公司經營所需及資金充裕程度自由調度。
(五)被上訴人雖提出投資保證協議書，並以該協議書上有上訴人大
  小章之印文為佐，主張其借貸對象為上訴人云云。然查該協議
  書記載：「茲邀請甲○○先生投資本人所擁有掌控營運之建築
  公司嘉翔建設、雲頂大樓（座落台北市○○段○○段4、5、6、
  7、8、9等土地）並經協議保證如下：一、照所投資金額，負
  責郭先生取得70%一年之純利（以魏錦輝先生所開具交付郭先
  生支票額為準）其餘盈虧或利益多寡與郭先生無涉，有關之稅
  賦由公司負擔。二、負責此大廈設變、名變或其他變更，不得
  未經郭先生同意行之或損其權益，並負責將其應得之房屋保證
  （名義變更）在簽此字據後10日內送案及完成之，由建築師連
  帶保證。三、郭先生應於取得魏先生所開具支票兌現後，應將
  上述保證取消，不得異議。」（見本院卷二第86頁附件10）惟
  魏錦輝本人於該協議書上亦簽名用印，且觀諸前開協議書文義
  ，向被上訴人為投資保證者顯為魏錦輝個人，而非上訴人，此
  由魏錦輝係於出具該保證協議書之保證人下簽名並註記身分證
  字號亦可查悉。再參以上開魏錦輝於刑事案件所提答辯狀中供
  承其個人出具投資保證協議書，以雲頂大廈為擔保，以解被上
  訴人擔憂其脫產之慮（見上述理由(二)），可知被上訴人貸與之
  對象為魏錦輝個人，尚不得以上揭投資保證協議書有上訴人之
  印文即認消費借貸關係存在於兩造之間。被上訴人逕向上訴人
  請求返還，即有未當。
八、被上訴人雖另主張返還投資款，並執上開投資保證協議書為
    其論據。然查，被上訴人於本院陳稱借款均由魏錦輝出面，
    利息是依12%計算，投資保證協議書之純利70%是魏錦輝自己
    所寫，以取信伊，但雙方並沒有照著70%來做等語（見本院
    卷二第109頁）。核其所述，顯非屬投資性質。且本件應為
    魏錦輝個人向被上訴人借貸，再由其決定提供其關係企業中
    需用資金之公司使用，已詳如上開說明。則被上訴人此節主
    張，顯與事實有間，自無可採。
九、從而，被上訴人本於票據、消費借貸及返還投資款之法律關
    係，請求上訴人給付000000 00元，及自民國84年3月21日起
    至清償日止按年息5%計算之利息，洵屬無據，應予駁回。其
    假執行之聲請亦失所附麗，併予駁回。
十、至魏錦輝得否代表上訴人執行業務，因本件係魏錦輝個人借
    款，與上訴人無涉，故不另論述，附此敘明。
十一、據上論結，本件被上訴人之反訴為無理由，依民事訴訟法第
    385條第1項前段、第78條，判決如主文。
中    華    民    國    95    年    1     月    11    日
                  民事第一庭審判長法  官  張耀彩
                                  法  官  林金吾
                                  法  官  盧彥如
正本係照原本作成。
如不服本判決，應於收受送達後20日內向本院提出上訴書狀，其
未表明上訴理由者，應於提出上訴後20日內向本院補提理由書狀
（均須按他造當事人之人數附繕本）上訴時應提出委任律師或具
有律師資格之人之委任狀；委任有律師資格者，另應附具律師資
格證書及釋明委任人與受任人有民事訴訟法第466條之1第1項但
書或第2項（詳附註）所定關係之釋明文書影本。
中    華    民    國    95    年    1     月    12    日
                                  書記官  鄭兆璋
附註：
民事訴訟法第466條之1（第1項、第2項）：
對於第二審判決上訴，上訴人應委任律師為訴訟代理人。但上訴
人或其他法定代理人具有律師資格者，不在此限。
上訴人之配偶、三親等內之血親、二親等內之姻親，或上訴人為
法人、中央或地方機關時，其所屬專任人員具有律師資格並經法
院認為適當者，亦得為第三審訴訟代理人。


司法院資訊處製作；財團法人民間司法改革基金會備份。
